【裁判字號】    94,簡上,289
【裁判日期】    950410
【裁判案由】    偽造文書
【裁判全文】
臺灣桃園地方法院刑事判決            94年度簡上字第289號
上  訴  人
即  被  告  丁○○
            乙○○
上二人共同
選任辯護人  呂傳勝律師
            呂丹琪律師
上列上訴人即被告因偽造文書案件，不服本院九十四年六月二十
四日九十三年度桃簡字第一五三七號第一審簡易判決（檢察官聲
請簡易判決案號：九十三年度偵字第八一一號），提起上訴，本
院管轄之第二審地方法院合議庭認不得以簡易判決處刑，適用通
常程序，判決如下：
    主  文
原判決撤銷。
丁○○、乙○○均無罪。
    理  由
一、本件聲請簡易判決處刑意旨略以：
    被告乙○○於民國八十年間，與展福建設股份有限公司（下
    稱：展福公司）共同集資在桃園縣大溪鎮從事土地開發，約
    定以展福公司名義購地，俟取得所有權後再按出資比例分配
    取得之土地。嗣於八十四年間，因積欠甲○○○本票票款新
    臺幣一千二百萬元，經甲○○○聲請法院裁定本票准予強制
    執行，並於八十四年六月二十三日確定在案，為避免甲○○○以上開執行名義執行其財產，遂於八十六年三月十三日，
    與展福公司就其應受分配坐落於大溪鎮○○段埔尾小段二七
    ○之一一地號等十八筆土地之所有權應有部分移轉方式達成
    協議，由展福公司將原擬分配予被告乙○○之上開土地所有
    權應有部分，改為移轉予被告乙○○指定之人。復於八十六
    年五月間，明知被告被告丁○○並未承買上開土地，竟與被
    告丁○○共同基於使地政機關為不實不動產所有權移轉登記
    之犯意聯絡，於土地登記申請書之登記原因註明買賣，並以
    不實之土地買賣所有權移轉契約，委託不知情之土地代書丙○○，持以向大溪鎮地政事務所申辦上開土地之所有權移轉
    登記，使不知情之地政事務所承辦人員誤信為真，將該載有
    不實事項之申請書及契約，作為該移轉登記案卷之附件，登
    載於該公務員職務上所掌管、制作之土地登記簿上，並據以
    辦理土地所有權移轉登記，足以生損害於地政機關對於地籍
    登記管理之正確性及票據債權人甲○○○之權益，案經甲○○○提出告訴，因認被告二人均涉犯刑法第二百十四條之使
    公務員登載不實罪嫌等語。
二、按犯罪事實應依證據認定之，無證據不得認定其犯罪事實，
    又不能證明被告犯罪者，應諭知無罪之判決，刑事訴訟法第
    一百五十四條第二項、第三百零一條第一項分別定有明文。
    又認定犯罪事實所憑之證據，雖不以直接證據為限，間接證
    據亦包括在內，然而無論直接證據或間接證據，其為訴訟上
    之證明，須於通常一般之人均不致有所懷疑，而得確信其為
    真實之程度者，始得據為有罪之認定，倘其證明尚未達到此
    一程度，而有合理之懷疑存在而無從使事實審法院得有罪之
    確信時，即應由法院為諭知被告無罪之判決（七十六年臺上
    字第四九八六號判例意旨可資參照）。
三、本件公訴人認被告二人涉犯上開罪嫌，無非係以告訴人甲○○○之指述、證人陳台章及丙○○之證詞及桃園縣大溪地政
    事務所九十三年十月六日溪地登字第○九三○○○八一二二
    號函既所附土地登記申請書等為主要論據。惟訊據被告二人
    均矢口否認有何使公務員登載不實之犯行，並以：渠等係朋
    友關係，於八十六年間，因被告乙○○欲移民前往西非，為
    便利將來土地出賣事宜，故將之登記於被告丁○○名下，然
    因當時土地移轉登記原因中，並無「信託」此項，故代書丙○○即勾選「買賣」，渠等要無任何使公務員登載不實之犯
    意等語置辯。
四、本院經查：
  (一)被告乙○○於八十年間，與展福公司共同集資在桃園縣大溪
    鎮從事土地開發，雙方約定先以展福公司名義購買土地，俟
    再依出資比例分配土地，嗣展福公司於八十六年三月十三日
    與被告乙○○結算分配完成後，雙方即簽訂協議書，約定被
    告乙○○可分得其中大溪鎮○○段頭寮小段四二九之二四、
    二二九之二五地號土地全部，大溪鎮○○段埔尾小段二七○
    之七二、二七○之一一、二七○之六七、二七○之六九、三
    一六、三二七、三二一之一地號土地全部及同段二七○之六
    六地號土地應有部分二○分之九、同段三三六地號土地應有
    部分二分之一（下稱：系爭土地），雙方並約定，展福公司
    應將上開系爭土地產產權登記於被告乙○○所指定之人，嗣
    於八十六年五月二十日，被告乙○○告知展福公司，欲將系
    爭土地登記予被告丁○○之名下，展福公司乃與被告丁○○
    簽定系爭土地之買賣合約書，並委請代書丙○○代為辦理將
    系爭土地產權移轉登記予被告丁○○之相關事宜，丙○○受
    託後，乃提交上開土地合約書予桃園縣大溪地政事務所，該
    所於八十六年六月六日收件，並編號為溪電字第一一六四八
    六號案件處理，承辦公務員在八十六年六月十日形式審查前
    開文件後，認與法律規定相合，即准辦理所有權移轉登記，
    並由承辦公務員將前開所有權移轉登記事項登載於土地登記
    謄本上等情，分據被告二人供陳在卷，核與證人陳台生、丙○○二人所述相符，並有八十六年三月十三日協議書影本一
    份、桃園縣大溪地政事務所九十三年十月六日溪地登字第○
    九三○○○八一二二號函暨所附土地登記申請書、登記清冊
    桃園縣稅捐稽徵處土地增值稅免稅證明書、土地買賣所有權
    移轉契約書、被告丁○○中華民國身分證、台灣省政府建設
    廳第三科證明書等影本在卷可稽。
  (二)惟就私法關係而言，當事人約定，一方（借名者）經他方（
    出名者）同意，而就屬於一方現在或將來之財產，以他方之
    名義，登記為所有人或其他權利人，為借名契約，在現行法
    下，借名契約乃無名契約，依私法自治原則，當事人基於特
    定目的而訂立借名契約，自無不可（最高法院著有八十九年
    度臺上字第一一一九號民事判決意旨可資參照）。查本案被
    告乙○○確與展福公司合資購買如附表所示之土地，僅係暫
    登記於展福公司名下，嗣與展福公司結算完畢後，被告乙○○即委託被告丁○○供其名義作為本件房屋之所有權人，此
    時，如系爭土地之名義上買受人雖為被告丁○○、實際上買
    受人則為被告乙○○，但展福公司與被告乙○○之契約關係
    應屬實在，而被告乙○○與被告丁○○之內部關係基於借名
    登記契約加以規範，因此基於展福公司、被告乙○○及被告
    丁○○三人之意思表示內容，顯示於外部之法律關係係以被
    告丁○○為本件土地之繼受所有權人，核與民法第八十七條
    所謂通謀虛偽意思表示，殊不相同，從而，本案被告二人間
    基於借名登記契約關係，以被告丁○○為本件房屋之登記名
    義人，自與刑法第二百十四條規定「明知為不實之事項」之
    要件有間。
  (三)況於八十六年間，由於我國實務辦理不動產所有權移登記原
    因，依規定僅能登記為買賣、贈與及繼承等數種，尚無信託
    登記或其他事由，是出賣人與受指定人間雖無實際買賣，然
    其與指定人則確有買賣之法律上權義關係，宥於斯時實務之
    限制，然此種信託或借名登記長久為社會上交易之常情，證
    人丙○○於原審審理時亦證稱，因展福公司要過戶到別人名
    下，一定要用買賣或贈與或交換，贈與是不可能，因為土地
    既然是登記在展福（公司）名下，所以不能用贈與或交換，
    所以伊方用買賣等語明確，故亦難認渠等前揭行為，有故使
    公務員為不實登載之偽造文書犯意可言。
  (四)再者，地政機關於辦理登記時，僅須審核其形式上要件具備
    即可准許，對於當事人間之法律關係實質上是否真正，並無
    審認之責任與義務，實則，地政機關對於地政之管理範圍，
    亦僅以登記於外部之權利狀況為其對象，對於內部之權利義
    務關係，並無管理權責，司法院八十年五月十六日（八十）
    廳刑字第五六二號復臺灣高等法院函明示此旨。是被告二人
    既基於其內部借名登記契約關係，將本件土地登記為被告丁○○名義，則顯示於外部之名義上所有權人為被告丁○○，
    即合於地政機關對於本件房屋外部權利狀況之管理，無何損
    害可言；縱認本件被告乙○○將系爭土地借名登記於被告丁○○之名下，致被告乙○○之債權人即告訴人追索債務困難
    ，然此亦僅屬民事上債務不履行或刑事上詐欺行為（惟此亦
    與檢察官聲請簡易判決處刑之犯罪事實，無裁判上一罪之關
    係，本院自難併予審酌），均無刑法第二百十四條之適用，
    檢察官所舉之證據尚無法證明被告二人犯罪，依首揭說明，
    本院自應為無罪判決之諭知。原審未予詳察，遽為有罪之判
    決，容有未洽，被告二人提起上訴，否認犯罪，為有理由，
    自應由本院將原判決撤銷改判，另諭知被告無罪，以昭審慎
    。
五、末按檢察官聲請以簡易判決處刑之案件，經法院審理後，認
    應為無罪之諭知者，應適用通常程序審判之，刑事訴訟法第
    四百五十二條、第四百五十一條之一第四項但書第三款定有
    明文。又管轄第二審之地方法院合議庭受理簡易判決上訴案
    件，應依通常程序審理；其認案件有刑事訴訟法第四百五十
    二條之情形者，應撤銷原判決，逕依通常程序為第一審判決
    （法院辦理刑事訴訟簡易程序案件應行注意事項第十四條中
    段及後段參照）。茲本案檢察官以被告涉犯刑法第二百十四
    條之使公務員登載不實罪，聲請本院逕以簡易判決處刑，然
    本院於審理中因發現本件被告被訴罪名不能證明，而應為無
    罪之諭知，參諸上開說明，自應撤銷原審判決，並逕依通常
    程序為第一審判決。
據上論斷，應依刑事訴訟法第四百五十二條、第四百五十五條之
一第三項、第三百六十九條第一項前段、第三百零一條第一項，
判決如主文。
本案經檢察官廖先志到庭執行職務。
中     華     民    國   九十五  年   四   月   十    日
                         臺灣桃園地方法院刑事第十庭
                             審判長法   官  江德民
                                   法   官  許炎灶
                                   法   官  柯姿佐
上正本證明與原本無異。如不服本判決，應於判決送達後10日內
向本院提出上訴狀（應附繕本），上訴於臺灣高等法院。
                                   書記官   蔡紫凌
中     華     民    國   九十五  年   四   月   十一   日


司法院資訊處製作；財團法人民間司法改革基金會備份。
